【裁判字號】    98,訴,1707
【裁判日期】    990713
【裁判案由】    公共危險
【裁判全文】
臺灣臺北地方法院刑事判決              98年度訴字第1707號
公  訴  人  臺灣臺北地方法院檢察署檢察官
被      告  甲○○
輔  佐  人
即被告之父  乙○○
選任辯護人  法律扶助律師余敏長律師
上列被告因公共危險案件，經檢察官提起公訴（九十八年度偵字
第一○○六四號），本院判決如下：
    主  文
甲○○被訴於民國九十八年三月二十七日涉犯公共危險罪部分無
罪，令入相當處所，施以監護肆年。
其餘被訴部分無罪。
    理  由
一、公訴意旨略以：
(一)被告甲○○有精神病史，基於放火燒燬他人之物之故意，於
    民國九十八年三月二十五日凌晨五時三十六分許，在臺北縣
    新店市○○路○段七十九巷二十號，手持不明縱火物品，放
    火燒燬曾聖惠所有車牌號碼ＶＡ六－○三二號輕型機車之坐
    墊，致生於公共危險，幸經路人發現，即時撲滅而未延燒，
    因認被告此部分涉犯刑法第一百七十五條第一項之放火燒燬
    他人之物罪嫌云云。
(二)又基於放火燒燬現供人使用之住宅之故意，於九十八年三月
    二十七日凌晨五時二十四分許，自其臺北縣新店市○○路○
    段七十九巷十八號住處，開啟後門外出至防火巷，手持不明
    縱火物品，點燃火苗後，丟向對門（中興路二段七十九巷十
    三號）戊○○住處二樓後陽台，燒燬戊○○置於陽台之冰箱
    、冷氣主機、置物櫃等物，被告縱火後，則迅速返回住處。
    幸戊○○之兒子丁○○、鄰居丙○○及早發現協助滅火，並
    通知消防隊到場處理，始未燒燬房屋主要結構，因認被告此
    部分涉犯刑法第一百七十三條第一項、第三項之放火燒毀現
    供人使用之住宅未遂罪嫌云云。
二、按被告精神喪失者，應於其回復以前停止審判，刑事訴訟法
    第二百九十四條第一項定有明文。經查，被告於本院準備程
    序、審理時，對於本院所訊問關於年籍、住居所資料、對起
    訴書之犯罪事實有何意見等問題，以及告知刑事訴訟法上所
    享有之三項權利時，在表達及回答問題之理解上尚無障礙等
    情觀之，足認被告於本院行準備程序及審判時之精神狀態已
    獲得控制，而無達心神喪失之程度，自無前揭刑事訴訟法第
    二百九十四條第一項所定停止審判之事由，合先敘明。
三、按犯罪事實應依證據認定之，無證據不得認定犯罪事實；無
    證據能力、未經合法調查之證據，不得作為判斷之依據；不
    能證明被告犯罪或其行為不罰者，應諭知無罪之判決，刑事
    訴訟法第一百五十四條第二項、第一百五十五條第二項、第
    三百零一條第一項分別定有明文。次按行為時因精神障礙或
    其他心智缺陷，致不能辨識其行為違法或欠缺依其辨識而行
    為之能力者，不罰，刑法第十九條第一項定有明文。又按刑
    法上所謂心神喪失人，非以其心神喪失狀態毫無間斷為必要
    ，如果行為時確在心神喪失之中，即令其在事前事後偶回常
    態，仍不得謂非心神喪失人；而是否心神喪失，乃屬醫學上
    精神病科之專門學問，應由專門精神病醫學研究之人予以診
    查鑑定，方足斷定（最高法院二十四年上字第二八四四號、
    四十七年臺上字第一二五三號判例參照）。再認定不利於被
    告之事實，須依積極證據，苟積極證據不足為不利於被告事
    實之認定時，即應為有利被告之認定，更不必有何有利之證
    據，復有最高法院三十年上字第八一六號判例可資參考。另
    事實之認定，應憑證據，如未能發現相當證據，或證據不足
    以證明，自不能以推測或擬制之方法，為裁判基礎；認定犯
    罪事實，所憑之證據，雖不以直接證據為限，間接證據亦包
    括在內，然無論直接或間接證據，其為訴訟上之證明，須於
    通常一般之人均不致於有所懷疑，而得確信其為真實之程度
    者，始得據之為有罪之認定，倘其證明尚未達到此一程度，
    而有合理性懷疑之存在時，即無從為有罪之認定，此亦有最
    高法院四十年臺上字第八六號、七十六年臺上字第四九八六
    號判例可資參照。況刑事訴訟法第一百六十一條第一項亦規
    定，檢察官就被告犯罪事實，應負舉證責任，並指出證明之
    方法，是檢察官對於起訴之犯罪事實，應負提出證據及說服
    之實質舉證責任，倘其所提出之證據，不足為被告有罪之積
    極證明，或其指出證明之方法，無從說服法院以形成被告有
    罪之心證，基於無罪推定之原則，自應為被告無罪判決之諭
    知，並經最高法院著有九十二年臺上字第一二八號判例可資
    參照。
四、本案公訴人認被告涉犯前開刑法第一百七十五條第一項之放
    火燒燬他人之物犯行，無非以被告之供述、證人曾聖惠之證
    詞及監視錄影光碟暨翻拍照片等為主要依據；認被告涉犯刑
    法第一百七十三條第一項、第三項之放火燒毀現供人使用之
    住宅未遂罪嫌，則係以被告之供述、證人丁○○、丙○○之
    證述、監視錄影光碟暨翻拍照片、臺北縣政府消防局火災原
    因調查報告書等為主要依據。訊據被告否認有為前開犯行，
    辯稱：其並未為縱火之行為，其並非監視錄影光碟中所拍攝
    到的人云云。
五、經查：
(一)被訴於九十八年三月二十七日涉犯公共危險罪部分【即前開
    一、公訴意旨(二)部分】：
  1.證人丁○○於偵查中結證稱：渠臺北縣新店市○○路○段九
    十一巷十三號一、二樓的住處有被燒到，房子是父親戊○○
    的，九十八年三月二十七日凌晨五點多，渠在睡覺，遭渠母
    叫醒說失火了，渠起床跑到樓下看到住處一摟的後陽台失火
    ，後陽台的冰箱、櫃子都已經著火，上方的塑膠遮雨棚也著
    火了，渠就趕緊滅火，冷氣的主機當時也爆炸。經警察調閱
    監視錄影帶，錄影帶有拍到渠家後門的對門有人開門出來，
    該人手上拿著一個著火的東西，並投擲入渠住家後陽台，該
    位從後門出來的人的身材很像被告，該縱火的人放完火之後
    ，又走進渠住處後門對門的房子裡等語（見九十八年度偵字
    第一○○六四號偵查卷宗第一○六、一○七頁）；於本院審
    理中證稱：事發當時渠在二樓睡覺，睡夢中聽到母親大叫失
    火了，就趕緊下樓，事後從監視器畫面內看到有人從被告家
    中出來，該人身材跟被告很像，監視器畫面中著火的住處即
    為十三號住處後陽台，隔著防火巷的對門是被告及被告父親
    住的地方，因本件火災致一樓後陽台所放置的電冰箱、電磁
    爐等廚房用品全部燒燬，二樓渠房間內所放置的字畫三、四
    十張、紀念版大型海報三、四百張、紫砂壺、紫砂盆及紫砂
    雕塑製品、鞋子、冷氣、電器及門窗全部燒燬，全部損失金
    額大約新臺幣（下同）三、四百萬元，目前房子及電器、門
    窗已經全部修復完畢等情明確（見本院九十九年六月八日審
    判筆錄）。證人即被告之鄰居丙○○於偵查中結證稱：伊居
    住在臺北縣新店市○○路○段七十九巷二十號一樓，九十八
    年三月二十七日凌晨五點多伊在家裡睡覺，該日伊發現失火
    並報警，經警察調閱監視錄影器發現隔壁十八號的人從後門
    進出，可以看到被告打開後門出來後，該處對門的遮雨棚就
    失火，且被告也馬上跑回家，是從身材、體型確認該人為被
    告等語（見同上偵查卷宗第一○九、一一○頁）；於本院審
    理中證稱：伊與被告已當隔壁鄰居二十多年，被告家中的成
    員就是被告的父母、被告和被告的兩名姊妹，案發當天早上
    伊原本在睡覺，忽然發現有閃光，就起床並且打開房間玻璃
    門的窗簾，發現在防火巷的後面有一團火花，就把家人叫醒
    ，要伊太太打一一九，並且去叫醒後面那一家失火的人，之
    後伊就拿著兩支滅火器去滅火，後來伊從里長所調監視器五
    點多的畫面看到十八號的後門打開，被告出去沒多久，點火
    就跑進去，從影片中該人之穿著及體型可以確定是被告，當
    天除伊外，被告的父親及左右鄰居也有一起救火等語（見本
    院九十九年六月二十九日審判筆錄）在卷。而證人丁○○、
    告訴人戊○○之住處確實遭人縱火，並燒燬前開物品，但未
    燒燬房屋主要結構等情，復有現場照片（見同上偵查卷宗第
    三十五、三十六頁）、臺北縣政府消防局火災原因調查報告
    書暨照片（見同上偵查卷宗第五十三至五十九頁、第六十五
    至七十二頁）等在卷可查。
  2.經本院當庭勘驗現場監視錄影光碟畫面後，勘驗結果為：於
    早上五時二十三分五十七秒許，右邊（即被告住處）之門開
    啟；於五時二十四分零六秒許，有一人自被告住處走出；於
    五時二十四分二十九秒許，該人往左邊房子（即告訴人房子
    ）走去，並停在告訴人房子旁邊；於五時二十四分五十九秒
    許，該人將一光亮物丟入告訴人房子裡面後，往右走回被告
    房子並關門；於五時二十五分五十三秒許，告訴人房子有微
    亮；於五時二十六分三十二秒許，告訴人房子左側有一個光
    亮物掉下，且告訴人房子火光越來越亮；於五時二十八分三
    十八秒許，告訴人房子從裡面向左側外面冒煙、有光亮物持
    續從告訴人房子左側掉下；於五時三十一分二十七秒許，火
    光、煙自告訴人房子大量冒出；五時三十一分五十三秒許，
    房子火勢變大往上向上方延伸、大量濃煙冒出；五時三十二
    分二十秒許，被告住處門打開，有一名身材較之前之人瘦小
    且著短褲，面容與在庭輔佐人相似之男子走出，向後看著火
    勢後，往畫面下方跑，離開畫面；五時三十三分二十九秒許
    ，右邊打開的門的後方，另一扇紗門打開走出一人；五時三
    十三分三十七秒許，畫面下方有二人往上走（其中一人面容
    與在庭輔佐人相似），拿著東西對著左邊房子的火勢噴灑，
    此觀本院九十九年六月八日審判筆錄自明，並有監視錄影光
    碟及翻拍照片在卷可佐（見同上偵查卷宗第三十一至三十四
    頁）。參諸證人乙○○於本院審理中結證：家中成員僅有伊
    、妻子、被告及二名女兒，於九十八年三月二十六日晚間至
    二十七日早上之間家中僅有伊、伊妻子及被告三人共同居住
    ，伊與妻子在前面房間睡覺，被告在後面房間，在火災前即
    二十六日晚上伊有起來看一下，因為被告是病人，當時被告
    在家中房間等情（見本院九十九年六月二十九日審判筆錄）
    ，可知當時有可能自被告家中出現之人當僅有證人乙○○、
    證人乙○○之妻及被告，而自勘驗畫面中可知當時前往縱火
    之人與證人乙○○之體型不符，顯非證人乙○○或身高為一
    百五十四公分之證人乙○○之妻，堪認當日前往該處縱火之
    人確係被告無誤，被告辯稱其未為縱火行為云云，顯為卸責
    之詞，不足採信，被告所為確已該當於刑法第一百七十三條
    第一項、第三項之放火燒毀現供人使用之住宅未遂罪之構成
    要件，是公訴人認被告涉犯此部分公共危險罪，顯屬有據。
  3.被告雖犯有此部分公共危險犯行，然被告有精神分裂症，為
    輕度精神障礙，有中華民國身心障礙手冊影本、臺北市立聯
    合醫院松德院區診斷證明書（見同上偵查卷宗第三十八、八
    十一、一一六頁）、三軍總醫院附設民眾診療服務處診斷證
    明書（見同上偵查卷宗第一一七頁）、財團法人天主教耕莘
    醫院診斷證明書（見同上偵查卷宗第一一八頁）、國防醫學
    院三軍總醫院九十八年七月二十三日院三病歷字第○九八○○一一二三○號函（見同上偵查卷宗第八十四頁）所檢附之
    病歷影本、財團法人天主教耕莘醫院九十八年七月二十八日
    耕醫病歷字第○九八○○○四○八四號函（見同上偵查卷宗
    第八十六頁）所檢附之病歷影本、臺北市立聯合醫院九十八
    年十二月十七日北市醫松字第○九八三○九二九三○○號函
    暨檢附之病歷影本可證。經檢察官於偵查中函請臺北市立聯
    合醫院鑑定被告行為時之精神狀態，於綜合個人生活史、疾
    病史、涉案情節、鑑定時所見之身體檢查及精神狀態後，鑑
    定結論認為：(一)吳員係一「精神分裂症」患者，於二十三歲
    服役期間開始出現妄想、聽幻覺等精神病症狀，罹病至今已
    逾九年，曾住院三次，然約有六年時間－－包括八十九年十
    一月二十一日（自三軍總醫院出院）至九十三年十月十五日
    （初次至天主教耕莘醫院門診就診）期間，以及九十六年二
    月五日（天主教耕莘醫院最後一次門診記錄）至九十八年三
    月三十日（由家人送至本院區急診室）期間－－並未接受治
    療；其間，吳員曾從事保險工作，然亦可能曾因精神病症狀
    之影響，出現長期無節制刷卡消費、致積欠大筆卡債之行為
    。(二)「精神分裂症」係一慢性疾病，患者自發病後，病情即
    長期、持續進展，故治療必須儘早開始，且須規則、持續；
    一旦治療中斷，大多數患者之病情將在數週至數月期間內惡
    化。現有病歷資料中，本案發生前，吳員最後一次之精神科
    診療記錄，為九十六年二月五日天主教耕莘醫院門診，係其
    父母到診取藥；吳員最後一次親自至該院就診之日期則為九
    十五年四月二十日。按此二日期推算，吳員於九十八年三月
    三十一日開始在本院區住院時，已中斷治療二、三年；因此
    ，自臨床角度觀之，其住院期間呈現之關係妄想、被害妄想
    與聽幻覺症狀，應視為「精神分裂症」病情於治療長期中斷
    後出現之急性惡化。「精神分裂症」惡化時，知覺、思考、
    行為等方面之症狀未必同時出現；症狀出現後，達到「明顯
    」異常、干擾或危險、致須送醫之程度之時間，亦隨患者而
    不同；而且，即便患者之病情已達須送醫之程度，亦可能因
    其本人之抗拒、重要關係人（如：家屬）之未察覺或無意／
    無力介入，或交通困難等外在因素，致又延遲患者就醫之時
    間。因此，吳員雖於九十八年三月三十日方由家人送至本院
    區急診室，然其所罹「精神分裂症」之病情可能於九十八年
    三月二十五日（或更早）之前即已出現惡化。(三)吳員所罹「
    精神分裂症」之病情，既可能於九十八年三月二十五日（或
    更早）之前即已出現惡化，則若本案之二次縱火事件皆係其
    所為，其行為時確有可能因陷於「精神障礙」狀態，致不能
    辨識行為違法，或欠缺依辨識而行為之能力，或其辨識行為
    違法、依辨識而行為之能力顯著減低。然而，針對吳員於本
    案二次縱火事件發生期間（九十八年三月二十五－二十七日
    ），以及發生前緊接時間（數日至數週）內之精神狀況，目
    前並無「相對客觀」之資料可供參照－－本院區住院病歷中
    關於吳員「住院前」之精神／行為狀況之記載，除其涉嫌縱
    火一事外，皆係依據其父母之陳述。再者，吳員於住院期間
    ，以及與鑑定人會談時，皆否認犯行。質言之，若本案之二
    次縱火事件皆係吳員所為，現有資料應已足以認定其行為時
    已陷於「精神障礙」狀態……等情，有臺北市立聯合醫院九
    十八年九月九日北市醫松字第○九八三○八○五二○○號函
    所檢附之精神鑑定報告書可稽（見同上偵查卷宗第九十八至
    一○二頁）。經本院函請行政院國軍退除役官兵輔導委員會
    臺北榮民總醫院鑑定被告行為時之精神狀況，於綜合個人生
    活史、病史、既往犯案史、事發前、後及當時之精神狀態、
    精神狀態檢查及心理測驗等資料後，鑑定結果認：(一)吳員之
    精神科診斷為「精神分裂症」，吳員案發前曾於三軍總醫院
    及耕莘醫院精神科接受治療，惟案發期間吳員未接受治療，
    案發後吳員並至臺北市立聯合醫院松德院區治療迄今。鑑定
    時吳員的智能表現大約在中下智能範圍，吳員主觀經驗到中
    等程度的行為及情緒困擾，吳員於鑑定時對犯案經過在鑑定
    人及家人協助下，可表示案發那段時間脾氣不穩定，懷疑小
    偷會再來，並有幻聽小偷又要來，在家充滿不安全感，會由
    家中丟東西到外面，嚇小偷要小偷不要來，吳員被動承認本
    案放火行為是要嚇小偷，驅離小偷。根據臺北市立醫院松德
    院區之吳員案發後之住院病歷記載，吳員有關係妄想（家中
    附近有很多小偷），被害妄想（鄰居亂按家中門鈴，要找人
    來家中打吳員），幻聽及自言自語現象，吳員曾於住院期間
    提及本案縱火行為是在保護社區。(二)由以上吳員精神障礙及
    其症狀之描述，吳員案發期間應有精神障礙（精神分裂症）
    ，且案發時吳員行為受精神病症狀（被害妄想、關係妄想及
    聽幻覺等）之支配，無法控制其行為，即吳員當時有「欠缺
    其辨識而行為之能力」之情形，故推斷吳員犯案行為時有「
    因精神障礙或其他心智缺陷，致不能辨識其行為違法或欠缺
    其辨識而行為之能力」。因本案件為涉及公共危險，建議吳
    員接受精神科治療，以防再犯等情，復有行政院國軍退除役
    官兵輔導委員會臺北榮民總醫院九十九年三月十日北總精字
    第○九九○○○五○八一號函所檢附之精神狀況鑑定書在卷
    可按。再被告前曾因逾假不歸、不假離營之行為，經國防部
    北部地方軍事法院桃園分院檢察署軍事檢察官以被告所為係
    在其精神分裂症發作，心神喪失時所為而為不起訴處分，有
    國防部北部地方軍事法院桃園分院檢察署軍事檢察官八十九
    園偵處字第○六三號不起訴處分書及卷宗在卷可考。是本院
    綜合診斷證明書之記載、被告領有身心障礙手冊、曾受不起
    訴處分及上開精神鑑定結果，足認被告行為時確係因精神障
    礙，致其已達不能辨識其行為違法與欠缺依其辨識而行為之
    能力之狀態無訛。
  4.據此，被告為本案此部分犯行時，既係處於不能辨識其行為
    違法與欠缺依其辨識而行為之能力，即無刑事責任能力，對
    其施以刑罰，已難達刑事處罰之目的，揆諸上開規定及說明
    ，其行為應屬不罰，自應諭知被告此部分無罪之判決。又「
    因第十九條第一項之原因而不罰者，其情狀足認有再犯或有
    危害公共安全之虞時，令入相當處所，施以監護。」、「前
    二項之期間為五年以下。但執行中認無繼續執行之必要者，
    法院得免其處分之執行。」，刑法第八十七條第一項、第三
    項前段分別定有明文。查被告因刑法第十九條第一項之原因
    不罰，已如前述，而被告因罹患精神分裂症，有相關之精神
    病症狀，罹病至今已逾九年，期間雖曾至國防醫學院三軍總
    醫院、財團法人天主教耕莘醫院、臺北市立聯合醫院接受治
    療，但已有六年未接受治療，有前開病歷資料在卷可查，是
    被告顯未規則就醫，被告所犯復為放火燒燬現供人使用之住
    宅未遂之公共危險罪，對社會治安及民眾之居住安全、財產
    安全危害甚大，且行政院國軍退除役官兵輔導委員會臺北榮
    民總醫院所出具之精神狀況鑑定書亦建議被告接受精神科治
    療，以防再犯等情，本院為預防被告再為類似之違法舉措而
    不自知，導致再犯，危害社會安全秩序，爰依刑法第八十七
    條第一項、第三項之規定宣示令入相當處所，施以監護四年
    ，期於精神病醫院或其他醫療團體內，接受適當看管及治療
    ，俾維公安，並啟其新生。
(二)被訴於九十八年三月二十五日涉犯公共危險罪部分【即前開
    一、公訴意旨(一)部分】：
    證人曾聖惠所有之車牌號碼ＶＡ六－○三二號輕型機車坐墊
    ，確遭人縱火毀損等情，業經證人曾聖惠陳述在卷（見同上
    偵查卷宗第九、十頁），並有車損照片（見同上偵查卷宗第
    二十九頁）在卷可按。然證人曾聖惠業已陳稱不知椅墊遭毀
    損之事係何人所為等語（見同上偵查卷宗第十頁），依卷內
    之監視錄影光碟翻拍照片（見同上偵查卷宗第二十六至二十
    八頁）無法確認畫面中之人為被告，經本院勘驗現場監視錄
    影光碟後，僅見「一名著淺色短袖上衣深色長褲戴帽子之男
    子，自畫面左下方往右走，朝畫面下方走離開畫面，該名男
    子右手有拿一市售礦泉水瓶裝之物。該名男子右手拿著類似
    市售礦泉水瓶自畫面下方往畫面左方走去，畫面可見該礦泉
    水瓶內裝有淺黃色液體，離開畫面。」（見本院九十九年六
    月八日審判筆錄），無從據以認定該監視錄影畫面中所拍攝
    之人有縱火之行為或該人是否確為被告，顯無法證明被告有
    為此部分之刑法第一百七十五條第一項放火燒燬他人之物之
    犯行，此外，本院復查無其他積極證據足資證明被告有公訴
    人所起訴之此部分公共危險犯行，揆之前揭說明，本院自難
    憑公訴人所舉之上開證據，遽論被告確有公訴人所指此部分
    公共危險犯行，不能證明被告犯有此部分犯行，自應依法諭
    知被告此部分無罪之判決。
據上論斷，應依刑事訴訟法第三百零一條第一項、第二項，刑法
第十九條第一項、第八十七條第一項、第三項，判決如主文。
本案經檢察官李濠松到庭執行職務
中    華    民    國    99    年    7     月    13    日
                  刑事第十一庭  審判長法  官  劉方慈
                                      法  官  顧正德
                                      法  官  黃紹紘
以上正本證明與原本無異。
如不服本判決應於收受送達後十日內向本院提出上訴書狀，並應
敘述具體理由；其未敘述上訴理由者，應於上訴期間屆滿後二十
日內向本院補提理由書（均須按他造當事人之人數附繕本）「切
勿逕送上級法院」。告訴人或被害人如對於本判決不服者，應具
備理由請求檢察官上訴，其上訴期間之計算係以檢察官收受判決
正本之日期為準。
                                      書記官  陳靜君
中    華    民    國    99    年    7     月    21    日

司法院資訊處製作；財團法人民間司法改革基金會備份。
